臺灣臺中地方法院民事判決　　　　　　　 99年度訴字第665號
原　　　告　游黃秋燕
訴訟代理人　呂勝賢律師
被　　　告　游明德
　　　　　　張游玉香
　　　　　　游永財
兼　上一人
訴訟代理人　謝枝梅
被　　　告　游玉秀
　　　　　　游銘銜
　　　　　　游美娟
　　　　　　游美楨
　　　　　　游慶暉
　　　　　　游馥榕
兼上一人
法定代理人　游林阿杏
兼上五人
訴訟代理人　游慶烽
被　　　告　游豐彰
　　　　　　游詠傑
上二人共同
訴訟代理人　游琦俊律師
上列當事人間請求分割共有物事件，本院於民國100年12月20日
言詞辯論終結，判決如下：
    主  文
被告游美娟、游美楨、游慶暉、游慶烽、游馥榕、游林阿杏應就
其被繼承人游諏鑫所有坐落台中市○○區○○段251地號土地應
有部分21920分之297辦理繼承登記。
兩造共有坐落台中市○○區○○段251地號、地目田，面積面積
5707. 71平方公尺土地，分割方法如附圖即臺中市豐原地政事務
所複丈日期100年5月5日複丈成果圖（甲案）所示：1.編號Ａ部
分面積75.37平方公尺，分歸被告游美娟、游美楨、游慶暉、游
慶烽、游馥榕、游林阿杏（以上6人為自繼承人游諏鑫轉繼承游
桂英之繼承人）、張游玉香、游永財、游玉秀、游銘銜（以上10
人為游桂英之繼承人）共10人取得，並維持公同共有。2.編號Ｂ
部分面積75.37平方公尺，分歸被告謝枝梅取得。3.編號Ｃ部分
面積75.37平方公尺，分歸被告游美娟、游美楨、游慶暉、游慶
烽、游馥榕、游林阿杏6人取得，並維持公同共有。4.編號Ｄ部
分面積376.81平方公尺，分歸被告張游玉香取得。5.編號Ｅ部分
面積986.57平方公尺，分歸被告游明德取得。6.編號Ｆ部分面積
425.53平方公尺，分歸被告游詠傑取得。7.編號Ｇ部分面積145.
58平方公尺，分歸為兩造共有道路，並按全體共有人之登記權利
範圍，維持共有。8.編號Ｈ部分面積1191.58平方公尺，分歸原
告游黃秋燕取得。9.編號Ｉ部分面積965平方公尺，分歸被告游
詠傑取得。10.編號Ｊ部分面積1390.53平方公尺，分歸被告游豐
彰取得。
訴訟費用由兩造依附表所示之比例負擔。
    事實及理由
甲、程序事項：
一、按訴狀送達後，原告不得將原訴變更或追加他訴。但請求之
    基礎事實同一者、該訴訟標的對於數人必須合一確定時，追
    加其原非當事人之人為當事人者，不在此限，民事訴訟法第
    255條第1項第2款、第5款定有明文。又訴訟繫屬中為訴訟標
    的之法律關係，雖移轉於第三人，於訴訟無影響。但第三人
    如經兩造同意，得聲請代當事人承當訴訟。前項但書情形，
    僅他造不同意者，移轉之當事人或第三人得聲請法院以裁定
    許第三人承當訴訟。民事訴訟法第254條第1項、第2項定有
    明文。查：本件分割共有物事件對於共有人全體須合一確定
    ，原告起訴時所列被告游桂英業於起訴前民國（下同）72年
    11月20日死亡，被告張游玉香、游詠財、游諏鑫，及游玉秀
    、游銘銜為其全體繼承人；又上開繼承人之一即被告游諏鑫
    並經苗栗地方法院99年9月7日99年度亡字第7號判決宣告於
    95年6月5日死亡，游美娟、游美楨、游慶暉、游慶烽、游馥
    榕、游林阿杏等6人為其全體繼承人，原告乃變更追加游玉
    秀、游銘銜及游美娟、游美楨、游慶暉、游慶烽、游馥榕、
    游林阿杏為被告（其餘繼承人本已為被告）。及被告游崇灼
    於本件訴訟繫屬中之99年11月22日死亡，游明源、游玉鈴、
    游明德、游明傑、鄭游玉珍、游玉真、游玉如為其全體繼承
    人，並協議本件游崇灼之應有部分，由游明德單獨繼承，原
    告乃聲明承受訴訟並變更以游明德為被告。及被告游澄貴於
    本件訴訟繫屬中之100年1月4日死亡，游謝玉枝、游詠傑、
    游雅惠、游雅華、游豐彰等5人為其全體繼承人，並協議由
    被告游詠傑單獨繼承被告游澄貴之應有部分，原告乃聲明承
    受訴訟並變更以游詠傑為被告。及被告游永財於本件訴訟繫
    屬中100年10月4日將其應有部分移轉予其妻謝枝梅（公同共
    有部分並未同時移轉），原告就該部分乃變更以謝枝梅為被
    告。核原告上開變更、追加、聲明承受訴訟，於法並無不合
    ，且兩造對於由移轉登記後之共有人承當訴訟，均無反對意
    見，均應准許。
二、被告游永財、游玉秀、游銘銜、游美娟、游美楨、游慶暉
    、游馥榕、游林阿杏、游慶烽，經合法通知，未於最後言詞
    辯論期日到場，核無民事訴訟法第386條所列各款情形，爰
    依原告之聲請，由其一造辯論而為判決。
乙、實體事項：
壹、原告主張：
一、兩造共有座落台中市○○區○○段251地號土地（地目：田
    ；面積5,707.71平方公尺，下稱系爭土地），應有部分詳如
    附表所示。兩造間就系爭土地並無不分割之特約及不能分割
    之情形存在，今因原告與被告間協商分割事宜均未能達成協
    議，為求增加土地利用價值及便利，爰依民法第824條第2項
    之規定請求分割共有物。
二、又系爭土地共有人之一游諏鑫業經苗栗地方法院99年9月7日
    99 年度亡字第7號判決宣告於95年6月5日死亡，游美娟、游
    美楨、游慶暉、游慶烽、游馥榕、游林阿杏為其全體繼承人
    ，惟因上開繼承人迄未就游諏鑫之應有部分辦理繼承登記（
    轉繼承游桂英之公同共有部分已登記），爰訴請上開被告應
    就上開繼承部分辦理繼承登記。
三、原告主張系爭土地應分割為如附圖即臺中市豐原地政事務所
    複丈日期100年5月5日複丈成果圖（下稱附圖）甲案所示，
    乃依各共有人占有使用狀況為分割，原告及其他共有人一現
    況各自占有使用，或種植樹木或搭建地上物等，使用之方式
    及內容乃經各共有人同意，退一步言，至少各共有人均有默
    示同意，原告占有使用而搭建地上建物已有數十年之久，其
    間各共有人亦並無任何異議或反對之表示。而附圖乙案分割
    方案由原告占有使用之地上建物，將拆毀大半，有損原建物
    之使用收益經濟價值。反之，原告所提之分割方案，編號Ｆ
    、Ｉ部分分配給被告游詠傑，編號Ｊ部分分配給被告游豐彰
    ，編號Ｉ、Ｊ部分相鄰，無礙於被告游詠傑、被告游豐彰對
    分配後土地之合併利用；編號Ｆ部分之土地臨南坑路及道路
    Ｇ乃兩面臨路，分配給被告游詠傑，亦能妥適利用，地盡其
    利。
四、並聲明：
(一)、被告游美娟、游美楨、游慶暉、游慶烽、游馥榕、游林阿杏
    應就其被繼承人游諏鑫所有坐落台中市○○區○○段251地
    號土地應有部分21920分之297辦理繼承登記。
(二)、兩造所有座落台中市○○區○○段251地號土地，應予分割
    ，分割方法如附圖甲案所示。
貳、被告方面答辯：
一、被告游銘銜經合法通知，未於言詞辯論期日到場，亦未提出
    任何書狀作何聲明或陳述。
二、被告游明德以：同意分割，同意原告之分割方案等語。
三、被告張游玉香以：同意分割，希望照占有現狀分割，又被告
    游玉秀、游銘銜已分別將其持分出賣與伊並辦理過戶登記，
    希望分得之土地為整筆，原告之分割方案有被告游永財之鐵
    皮屋占用伊分得之土地，應將被告游永財之鐵皮屋所在土地
    分配給原告等語。
四、被告游永財、謝枝梅以：同意分割，對於分割方案均無意見
    ，被告游永財占有現狀上所有之鐵皮屋，同意由分得之共有
    人拆除，彼二人均拋棄對該鐵皮屋之權利等語。
五、被告游玉秀曾到庭陳述略以：已將其持分出賣與被告張游玉
    香等語。
六、被告游美娟、游美楨、游慶暉、游慶烽、游馥榕、游林阿杏
    曾到庭陳述略以：同意分割，對於分割方案均無意見等語。
七、被告游詠傑、游豐彰則以：
(一)、系爭土地應分割為如臺中市豐原地政事務所複丈日期100 年
    5月5日複丈成果圖乙案所示，即：
  1.編號Ａ部分面積75.37平方公尺分歸被告游美娟、游美楨、
    游慶暉、游慶烽、游馥榕、游林阿杏（以上6人為自繼承人
    游諏鑫轉繼承游桂英之繼承人）、張游玉香、游永財、游玉
    秀、游銘銜（以上10人為游桂英之繼承人）共10人取得，並
    維持公同共有。
  2.編號Ｂ部分面積75.37平方公尺，分歸被告謝枝梅取得。
  3.編號Ｃ部分面積75.37平方公尺，分歸游美娟、游美楨、游
    慶暉、游慶烽、游馥榕、游林阿杏共6人取得，並維持公同
    共有。
  4.編號Ｄ部分面積376.81平方公尺，分歸被告張游玉香取得。
  5.編號Ｅ部分面積986.57平方公尺，分歸被告游明德取得。
  6.編號Ｆ部分面積425.57平方公尺，分歸原告取得。
  7.編號Ｇ部分面積145.57平方公尺，分歸為兩造共有之道路，
    並按原共有人之登記權利範圍，維持共有。
  8.編號Ｈ部分面積766.01平方公尺，分歸原告取得。
  9.編號Ｉ部分面積2781.07平方公尺，分歸被告游詠傑、游豐
    彰2人取得，並依應有部分各1/2比例維持共有。
(二)、原告所提甲案分割方案中，原告所有二層樓加強磚造建物皆
    屬原告未經全體共有人同意所擅自興建之未經核准興建之違
    法建物，本無保護必要，且原告擅將被告游詠傑、被告游豐
    彰二人合計占系爭土地應有部分二分之一之土地分割成編號
    Ｆ、Ｉ、Ｊ三部分，尤其編號Ｆ、Ｉ部分隔離甚遠，致被告
    游詠傑、游豐彰無法做整體統合規劃運用，嚴重減損土地之
    利用價值。而乙案分割方案中，除原告及被告游詠傑、被告
    游豐彰外，其他共有人所分得之土地位置、面積，均與甲案
    分割方案所分得之土地位置、面積相同。而該分割方案就原
    告所分得之編號Ｆ、Ｈ部分土地，僅其中隔著編號Ｇ道路而
    已，分隔距離不遠，尚可做整體綜合規劃，損害較小。且依
    乙案分割方案，僅需就原告所有未經全體共有人同意所擅自
    興建之未經核准登記興建之二層樓加強磚造違法建物拆除其
    南側之一小部分建物即可，故本件應以乙案分割方案較為適
    當可採。
參、得心證之理由：
一、按各共有人得隨時請求分割共有物，為民法第823條第1項前
    段所明定，此項規定，旨在消滅物之共有狀態，以利融通與
    增進經濟效益。又按共有物之分割，依共有人協議之方法行
    之。分割之方法不能協議決定，或於協議決定後因消滅時效
    完成經共有人拒絕履行者，法院得因任何共有人之請求，命
    為分配：一、以原物分配於各共有人。但各共有人均受原物
    之分配顯有困難者，得將原物分配於部分共有人。二、原物
    分配顯有困難時，得變賣共有物，以價金分配於各共有人；
    或以原物之一部分分配於各共有人，他部分變賣，以價金分
    配於各共有人。以原物為分配時，如共有人中有未受分配，
    或不能按其應有部分受分配者，得以金錢補償之。以原物為
    分配時，因共有人之利益或其他必要情形，得就共有物之一
    部分仍維持共有。民法第824條第1至4項亦定有明文。查系
    爭土地為兩造共有，移轉登記變動後之應有部分如附表所示
    ，且系爭土地為田地，有兩造不爭之土地登記謄本附卷可憑
    ；又系爭土地，並無不能分割之情形，兩造亦無不能分割之
    約定，復不能以協議定分割之方法，均為兩造所是認，則原
    告請求法院判決分割，自無不合，應予准許。
二、次按法院裁判分割共有物以原物分配於各共有人時，係使共
    有關係變為單獨所有，其性質為共有人間應有部分之交換，
    自屬處分行為，如係變賣共有物而以價金分配於各共有人時
    ，即係以處分共有物為分割之方法，均以共有人之處分權存
    在為前提，如果共有人就共有物並無處分權可資行使，法院
    即無從基於而為裁判分割。依民法第759條規定及訴訟經濟
    之原則，是本件共有人即原告，同時於本件一併請求辦理繼
    承登記及分割共有之系爭土地，自為法之所許（最高法院69
    年台上字第1012號、1134號民事判例要旨參照）。經查，系
    爭土地共有人之一游諏鑫業經苗栗地方法院99年9月7日99
    年度亡字第7號判決宣告於95年6月5日死亡，被告游美娟、
    游美楨、游慶暉、游慶烽、游馥榕、游林阿杏為其全體繼承
    人，惟因上開繼承人迄未就游諏鑫之應有部分辦理繼承登記
    （轉繼承之公同共有部分已登記），依前揭說明，原告一併
    訴請上開被告應就其繼承部分先予辦理繼承登記，於法核屬
    有據，自應予以准許，爰判決如主文第1項所示。
三、再按裁判分割共有物訴訟，為形式之形成訴訟，其事件本質
    為非訟事件，故法院定共有物之分割方法，應斟酌當事人之
    聲明、共有物之性質、共有人在分割前之使用狀況或分管約
    定、經濟效用及全體共有人之利益為公平合理之分配，惟法
    院不受當事人主張之拘束。經查：
(一)、系爭土地西面臨南坑路產業道路。其現狀及占有現況為：在
    附圖所示H部分上有三層樓建物，一、二層為加強磚造，第
    三層為鐵皮增建，屬原告所有且現居住使用中；又如原告起
    訴狀分割方案圖（約同附圖）所示，被告張游玉香占有D部
    分，其上有種竹子，並無建物、被告游明德占有E、F部分，
    其上只有種檳榔，無建物、被告謝枝梅（移轉自游永財）占
    有B部分，游永財在其上有一簡易鐵皮屋，但表示該簡易鐵
    皮屋同意由分得之人拆除，願拋棄權利；被告游詠傑（繼承
    自游澄貴）、游豐彰占有I、J部分，其上I部分現有塑膠板
    搭建之工寮，彼二人表示該工寮不擬保留，分割後願意拋棄
    ，且原告、被告張游玉香、游明德、游永財、游詠傑、游豐
    彰均表示希望儘量按占有現狀分割等情，業經本院勘驗屬實
    ，有本院99年5月12日勘驗筆錄附卷可參（本院卷一第82 頁
    以下），並有土地登記謄本、地籍圖謄本、現場照片及附圖
    等在卷可憑，且為兩造所不爭執，堪信真實。
(二)、被告張游玉香、游玉秀雖陳稱被告游玉秀、游銘銜已分別將
    其持分（按應為公同共有部分）出賣與被告張游玉香並辦理
    過戶登記，希望分得整筆土地等語。惟彼等雖陳稱有上開買
    賣行為，然被告游銘銜始終未到庭，也未具狀表示意見，又
    經本院闡明曉諭多時後，彼等迄並未辦妥所有權移轉登記，
    此有系爭土地登記謄本在卷可按，故本院仍應依土地登記之
    記載進行分割。又對於系爭土地之分割方法，除原告主張希
    望依臺中市豐原地政事務所複丈日期100年5月5日複丈成果
    圖之甲案，被告游詠傑、游豐彰希望依乙案外，其他共有人
    並無堅持意見，也未提出其他分割方案。本院酌以該甲案、
    乙案均各有優缺點，被告雖主張希望依乙案為分割，惟依該
    乙案，必須拆除部分原告占有使用之上開三層樓建物，且拆
    除後，將損及該建物之原居住使用現況，對原告殊為不利。
    相較而言，原告主張之甲案（如附圖），主要乃依各共有人
    占有使用狀況為分割，已兼顧占有現狀及大多數共有人希望
    按占有現況分割之意願，且無必須拆除建物之困擾，損害相
    對較小；又系爭土地週遭之同地段253- 1、254地號土地，
    均為被告游詠傑、游豐彰所共有，則依甲案將編號Ｆ、Ｉ部
    分分配給被告游詠傑，編號Ｊ部分分配給被告游豐彰，編號
    Ｉ、Ｊ部分相鄰，無礙於被告游詠傑、被告游豐彰對分配後
    土地之合併利用；且編號Ｆ部分之土地臨南坑路及道路Ｇ乃
    兩面臨路，亦無礙於被告游詠傑將來之利用或移轉，是本院
    斟酌兩造使用土地現狀，系爭土地及相鄰土地之經濟效益，
    並兼顧全體共有人之最佳利益及公平原則，認本件之分割方
    法以原告主張之甲案為宜，爰就系爭土地定其分割方法如主
    文第2項所示。
肆、因共有物分割、經界或其他性質上類似之事件涉訟，由敗訴
    當事人負擔訴訟費用顯失公平者，法院得酌量情形，命勝訴
    之當事人負擔其一部。民事訴訟法第80條之1定有明文。查
    分割共有物之訴，係合兩造之必要共同訴訟，原、被告之間
    本可互換地位，本件原告起訴雖於法有據，但被告之應訴實
    因訴訟性質所不得不然，且被告就分割方法之爭執，乃為伸
    張或防衛其權利所必要，是以本院認由敗訴之被告負擔全部
    訴訟費用，顯失公平，應由兩造各按其應有部分之比例分擔
    ，方屬公允，爰諭知訴訟費用之負擔如主文第3項所示。
伍、本件事證已臻明確，兩造其餘攻擊防禦及證據調查，均與本
    案之判斷不生影響，自勿庸一一審酌論列，併此敘明。
陸、一造辯論及訴訟費用負擔之依據：民事訴訟法第385條第1項
    前段、第80條之1。
中    華    民    國   100    年    12    月    22    日
                  民事第一庭  法  官  洪堯讚
一、右為正本係照原本作成。
二、如不服本判決，應於判決送達後20日內，向本院提出上訴狀
    （須按他造當事人之人數附繕本），如委任律師提起上訴者
    ，應一併繳納上訴審裁判費。
三、提起上訴，應以上訴狀表明(一)對於第一審判決不服之程度
    ，及應如何廢棄或變更之聲明，(二)上訴理由（民事訴訟法
    第441條第1項第3款、第4款），提出於第一審法院。
中    華    民    國   100    年    12    月    23    日
                              書記官  陳貴卿
附表：訴訟費用負擔之比例
┌──┬─────┬────────┬─────────┐
│編號│共有人    │訴訟費用負擔之比│備註              │
│    │          │例（應有部分）  │                  │
├──┼─────┼────────┼─────────┤
│ 1  │張游玉香  │  21920分之1485 │                  │
├──┼─────┼────────┼─────────┤
│ 2  │謝枝梅    │  21920分之297  │                  │
├──┼─────┼────────┼─────────┤
│ 3  │游明德    │   5480分之972  │                  │
│    │          │即21920分之3888 │                  │
├──┼─────┼────────┼─────────┤
│ 4  │游詠傑    │      4分之1    │                  │
│    │          │即21920分之5480 │                  │
├──┼─────┼────────┼─────────┤
│ 5  │游豐彰    │      4分之1    │                  │
│    │          │即21920分之5480 │                  │
├──┼─────┼────────┼─────────┤
│ 6  │游黃秋燕  │   5480分之1174 │                  │
│    │          │即21920分之4696 │                  │
├──┼─────┼────────┼─────────┤
├──┼─────┼────────┼─────────┤
│ 7  │張游玉香、│  21920分之297  │繼承游桂英之應有部│
│    │游永財、  │                │分（游林阿杏、游慶│
│    │游玉秀、  │                │暉、游慶烽、游馥榕│
│    │游銘銜、  │                │、游美娟、游美楨為│
│    │游林阿杏、│                │自繼承人游諏鑫轉繼│
│    │游慶暉、  │                │承游桂英）        │
│    │游慶烽、  │                │                  │
│    │游馥榕、  │                │                  │
│    │游美娟、  │                │                  │
│    │游美楨    │                │                  │
│    │共10人連帶│                │                  │
│    │負擔（公同│                │                  │
│    │共有）    │                │                  │
│    │          │                │                  │
├──┼─────┼────────┼─────────┤
│ 8  │游林阿杏、│  21920分之297  │繼承游諏鑫之應有部│
│    │游慶暉、  │                │分                │
│    │游慶烽、  │                │                  │
│    │游馥榕、  │                │                  │
│    │游美娟、  │                │                  │
│    │游美楨    │                │                  │
│    │共6人連帶 │                │                  │
│    │負擔（公同│                │                  │
│    │共有）    │                │                  │
│    │          │                │                  │
└──┴─────┴────────┴─────────┘
附圖：臺中市豐原地政事務所複丈日期100年5月5日複丈成果圖
（甲案）